ACORDAO-COMPLETO-2491182

ACÓRDÃO 1680/2021 ATA 26/2021 - PLENÁRIO

VISTOS, relatados e discutidos estes autos de embargos de declaração interpostos pela Casa Civil da Presidência da República em face do item 9.3 do Acórdão 1422/2021-TCU-Plenário;
ACORDAM os Ministros do Tribunal de Contas da União, reunidos em Sessão Plenária, ante as razões expostas pelo relator, em:
9.1. conhecer dos embargos de declaração para, no mérito, rejeitá-los;
9.2. dar ciência dessa deliberação ao embargante e aos interessados.

Embargos de declaração interpostos contra acórdão que proferiu determinação à recorrente em processo de em auditoria sobre a concessão da ferrovia malha oeste.

Agência Nacional de Transportes Terrestres.

3. Interessados/Responsáveis/Recorrentes:
3.1. Recorrente: Casa Civil da Presidência da República.

13.1. Ministros presentes: Ana Arraes (Presidente), Benjamin Zymler, Raimundo Carreiro (Relator), Bruno Dantas e Jorge Oliveira.
13.2. Ministros-Substitutos convocados: Marcos Bemquerer Costa e Weder de Oliveira.
13.3. Ministro-Substituto presente: Augusto Sherman Cavalcanti.

ACORDAO-COMPLETO-2544975

Acórdão 1825/2022 - Plenário

ACORDAO-COMPLETO-2511949

Acórdão de Relação 2407/2021 - Plenário

Acórdão de Relação

RAIMUNDO CARREIRO

Ministro Raimundo Carreiro.

Trata-se de embargos de declaração opostos pela Casa Civil da Presidência da República em face do item 9.3 do Acórdão 1422/2021-TCU-Plenário, por meio do qual o Tribunal expediu a seguinte recomendação:
9.3. recomendar ao Ministério da Infraestrutura que, em conjunto com a Casa Civil da Presidência da República, com fundamento no art. 43, inciso I, da Lei 8.443/1992, c/c art. 250, inciso III, do Regimento Interno e art. 11 da Resolução TCU 315/2020, que analisem a conveniência e a oportunidade de elaboração de proposta de alteração legislativa visando a criação de entidade reguladora do subsistema ferroviário federal apartada da entidade reguladora do subsistema rodoviário, com o aproveitamento do corpo técnico que já se dedica atualmente a esse mister.
2.	Os presentes autos versam sobre auditoria operacional realizada na atuação da Agência Nacional de Transporte Terrestre (ANTT) na concessão da Ferrovia Malha Oeste, nos seus aspectos referentes a operação, manutenção, investimentos, gestão de capacidade e de atendimento às demandas identificáveis na área de abrangência da linha férrea. 
3.	O trabalho do TCU concluiu que a atuação da ANTT não tem garantido a prestação de um serviço adequado de transporte ferroviário, não tem estimulado o atendimento às demandas existentes na área de abrangência da ferrovia e não tem sido efetiva para impedir a degradação das condições operacionais da Malha Oeste.
4.	O embargante alegou omissão no voto que embasou o Acórdão 1422/2021-TCU-Plenário, fundada nos seguintes argumentos:
	a) a competência relacionada à política de transporte ferroviário seria atribuição do Ministério da Infraestrutura, conforme o Decreto 10.368/2020, e não caberia à embargante realizar avaliação de mérito sobre medidas de aperfeiçoamento normativo do setor; e
	b) a atuação do órgão se daria no nível estratégico de formulação de políticas públicas, para assistência direta do Presidente da República, conforme o Decreto 9.678/2019, o que o Tribunal teria reconhecido, por meio do Acórdão 1550/2020-TCU-Plenário, de relatoria do Ministro Bruno Dantas.
5.	Requer o conhecimento e o provimento dos embargos para que a recomendação contida no item 9.3 do Acórdão vergastado seja direcionada apenas ao Ministério da Infraestrutura.
	É o relatório.

não há

Não atuou.

EMBARGOS DE DECLARAÇÃO EM AUDITORIA OPERACIONAL SOBRE A CONCESSÃO DA FERROVIA MALHA OESTE. ALEGAÇÃO DE OMISSÃO NA DECISÃO EMBARGADA. CONHECIMENTO. NÃO PROVIMENTO.

RELATÓRIO DE AUDITORIA (RA)

Secretaria de Fiscalização de Infraestrutura Portuária e Ferroviária (SeinfraPor).

Trata-se de embargos de declaração opostos pela Casa Civil da Presidência da República em face do item 9.3 do Acórdão 1422/2021-TCU-Plenário, por meio do qual o Tribunal expediu a seguinte recomendação:
9.3. recomendar ao Ministério da Infraestrutura que, em conjunto com a Casa Civil da Presidência da República, com fundamento no art. 43, inciso I, da Lei 8.443/1992, c/c art. 250, inciso III, do Regimento Interno e art. 11 da Resolução TCU 315/2020, que analisem a conveniência e a oportunidade de elaboração de proposta de alteração legislativa visando a criação de entidade reguladora do subsistema ferroviário federal apartada da entidade reguladora do subsistema rodoviário, com o aproveitamento do corpo técnico que já se dedica atualmente a esse mister.
2.	O embargante alegou omissão no voto que embasou o Acórdão 1422/2021-TCU-Plenário, fundada nos seguintes argumentos:
	a) a competência relacionada à política de transporte ferroviário seria atribuição do Ministério da Infraestrutura, conforme o Decreto 10.368/2020, e não caberia à embargante realizar avaliação de mérito sobre medidas de aperfeiçoamento normativo do setor; e
	b) a atuação do órgão se daria no nível estratégico de formulação de políticas públicas, para assistência direta do Presidente da República, conforme o Decreto 9.678/2019, o que o Tribunal teria reconhecido, por meio do Acórdão 1550/2020-TCU-Plenário, de relatoria do Ministro Bruno Dantas.
3.	Requer o conhecimento e o provimento dos embargos para que a recomendação contida no item 9.3 do Acórdão vergastado seja direcionada apenas ao Ministério da Infraestrutura.
4.	Feito esse breve resumo passo a decidir.
5.	Conheço dos embargos por atenderem aos requisitos previstos nos artigos 32, inciso II, e 34 da Lei 8.443/1992.
6.	Não procede a alegação de omissão no Acórdão 1422/2021-TCU-Plenário, quanto aos pontos arguidos pela Casa Civil da Presidência da República.
7.	É cediço que o Ministério da Infraestrutura é o órgão, dentro da estrutura governamental, com a atribuição precípua de formular as políticas públicas afetas ao transporte ferroviário, conforme previsto no Decreto 10.368/2020, de 22/5/2020. Assim, a recomendação insculpida no item 9.3 do Acórdão embargado foi direcionada primariamente à Pasta responsável pela área. 
8.	Entretanto, a magnitude e o alcance dos ajustes decorrentes de eventual criação de entidade reguladora do subsistema ferroviário federal apartada da entidade reguladora do subsistema rodoviário seguramente transcendem o âmbito operacional de atuação do Minfra. Tal modificação na estrutura da máquina estatal implicaria a consideração de aspectos relevantes e estratégicos para a Alta Administração do Poder Executivo Federal.
9.	Relembro que uma das principais constatações descortinadas na presente auditoria é o abandono da maior parte da malha ferroviária brasileira, processo que está em curso há décadas. O tratamento do problema com enfoque estratégico teria o condão não apenas de reverter o contínuo sucateamento de grandes extensões de vias férreas, tal como a Malha Oeste, mas também de propiciar a retomada de investimentos privados na infraestrutura nacional.
10.	Destaco que esses aspectos estão aderentes às competências da Casa Civil da Presidência da República, conforme a Lei 13.844, de 18 de junho de 2019 (conversão da Medida Provisória 870/2019) e alterações posteriores:
Art. 3º À Casa Civil da Presidência da República compete:
I - assistir diretamente o Presidente da República no desempenho de suas atribuições, especialmente:
a) na coordenação e na integração das ações governamentais;
b) (revogada) ;
c) na análise do mérito, da oportunidade e da compatibilidade das propostas, inclusive das matérias em tramitação no Congresso Nacional, com as diretrizes governamentais;
d) na avaliação e no monitoramento da ação governamental e da gestão dos órgãos e das entidades da administração pública federal;
e) na coordenação e acompanhamento das atividades dos Ministérios e da formulação de projetos e políticas públicas;
f) na coordenação, no monitoramento, na avaliação e na supervisão das ações do Programa de Parcerias de Investimentos da Presidência da República e no apoio às ações setoriais necessárias à sua execução; e
g) na implementação de políticas e de ações destinadas à ampliação da infraestrutura pública e das oportunidades de investimento e de emprego; e 
II - coordenar, articular e fomentar políticas públicas necessárias à retomada e à execução de obras de implantação dos empreendimentos de infraestrutura considerados estratégicos.  (grifos acrescidos) 
11.	Por último, ressalto que o item recorrido tratou de recomendação do TCU aos órgãos do Poder Executivo (Ministério da Infraestrutura em conjunto com a Casa Civil da Presidência da República) , deliberação cuja natureza é colaborativa, com a finalidade de contribuir para o aperfeiçoamento da gestão, dos programas e das ações de governo (art. 2º, inciso III da Resolução-TCU 315/2020) . Portanto, cabe aos próprios jurisdicionados avaliarem a conveniência e oportunidade de implementar as medidas indicadas no item 9.3 do Acórdão 1422/2021-TCU-Plenário, o que foi explicitado na decisão embargada.
	Ante à ausência das omissões alegadas, rejeito os declaratórios e voto por que o Tribunal acolha a minuta de acórdão que submeto à apreciação do Plenário. 
TCU, Sala das Sessões, em 14 de julho de 2021.
RAIMUNDO CARREIRO 
Relator